臺灣高等法院臺南分院民事判決
110年度上易字第271號
上  訴  人  劉建和  

訴訟代理人  莊聰得  
被上訴人    劉興釗  


            劉興典  
            天臺殿  
上  一  人
法定代理人  邱耀瑞  
被上訴人    劉蓬期  

            劉天福（即劉平和之承受訴訟人）


共     同
訴訟代理人  陳國瑞律師
被上訴人    劉慶維  
            劉新養  
上列當事人間請求分割共有物事件，上訴人對於中華民國110年9
月7日臺灣嘉義地方法院第一審判決(109年度訴字第849號)提起
上訴，本院於111年9月21日言詞辯論終結，判決如下：
    主  文
上訴駁回。
第二審訴訟費用由上訴人負擔。
    事實及理由
甲、程序方面
　　被上訴人劉新養經合法通知，未於言詞辯論期日到場，核無
    民事訴訟法第386條各款所定情形，爰准上訴人所請，對之
    為一造辯論之判決。
乙、實體方面　　
一、上訴人主張：坐落嘉義縣○○鄉○○段0000○0000地號（重測前
    為○○○段 000-00、000-00 地號），面積依序為690.14平方
    公尺、4,847.63平方公尺土地（下合稱系爭土地），為兩造
    所共有，各共有人之應有部分如附表所示。系爭土地並無因
    法令規定或物之使用目的不能分割或契約約定有不分割之期
    限等情形，兩造又無法達成分割協議，爰訴請分割系爭土地
    等語。
二、被上訴人劉興釗、劉興典、天臺殿、劉蓬期、劉天福、劉慶
    維、劉新養則以下列情詞置辯:
　㈠劉興釗、劉興典、天臺殿、劉蓬期、劉天福:若採取上訴人所
    提分割方案(即方案一，如附圖一所示)或原審分割方案(即
    方案三，如附圖三所示)，則有道路甲面積過大，影響交通
    安全，不符合經濟效益與道路甲呈現彎曲等缺點，故主張應
    分割如本院卷第359頁分割方案二所示等語。
　㈡劉慶維:伊贊同上訴人本院卷第359頁分割方案一所示之方案
    等語。
　㈢劉新養未於言詞辯論期日到場，亦未提出書狀作聲明或陳述
    。【原審判決系爭土地分割如附圖即嘉義縣○○地政事務所民
    國(下同）110年6月29日複丈成果圖分割方案三所示，上訴
    人提起上訴，主張應分割如本院卷第269頁分割方案一所示
    等語】。
三、兩造不執事項:
　㈠系爭土地為兩造所共有，其權利範圍如附表所示，而系爭土
    地並無法令規定或契約約定不得分割之情形。
  ㈡本件訴外土地即嘉義縣○○鄉○○段0000地號(下稱0000地號)土
    地上，有天臺殿小廟，其所占用的位置不論依方案一、二或
    三均未占用各該方案中甲部分道路之位置。
  ㈢訴外土地即嘉義縣○○鄉○○段0000地號(下稱0000地號)土地之
    共有人不包含天臺殿。
  ㈣按照原審方案（即方案三）甲道路面積385.72平方公尺（見
    本院卷第57頁)，按照上訴人方案(即方案一）甲部分，道路
    面積445.01平方公尺（見本院卷第269頁）、按照劉興釗、
    劉興典、天臺殿、劉蓬期、劉天福方案(即方案二）甲部分
    ，道路面積271.59平方公尺（見本院卷第359頁，即方案二
    ），方案一及方案三甲部分道路面寬都是6米，方案二甲部
    分道路面寬為5米。
  ㈤系爭土地為都市計劃以外之地區。 
四、兩造爭執事項:系爭土地究應依原審分割方案(方案三)或上
    訴人分割方案(方案一)抑或被上訴人劉興釗、劉興典、天臺
    殿、劉蓬期、劉天福分割方案(方案二)之分割方式分割較為
    妥適?
五、得心證理由:
  ㈠按各共有人，除法令另有規定外，得隨時請求分割共有物。
    但因物之使用目的不能分割或契約訂有不分割之期限者，不
    在此限。民法第823條第1項定有明文。查上訴人主張系爭土
    地為兩造共有，各共有人之應有部分比例為如附表「應有部
    分比例」欄所示，系爭土地並無不能分割之情形，兩造亦未
    訂有不分割之契約，惟不能協議決定分割等情，業據提出系
    爭土地登記謄本、地籍圖為證(見原審卷第316至320頁、第3
    22至326頁、第330頁），並為兩造所不爭，且兩造復未能就
    系爭土地之分割方法達成協議決定。是以，本件上訴人訴請
    裁判分割系爭土地，洵屬正當，自應准許。
  ㈡次按「共有物之分割，依共有人協議之方法行之。」、「分
    割之方法不能協議決定，或於協議決定後因消滅時效完成經
    共有人拒絕履行者，法院得因任何共有人之請求，命為下列
    之分配：一、以原物分配於各共有人。但各共有人均受原物
    之分配顯有困難者，得將原物分配於部分共有人。二、原物
    分配顯有困難時，得變賣共有物，以價金分配於各共有人；
    或以原物之一部分分配於各共有人，他部分變賣，以價金分
    配於各共有人。」、「以原物為分配時，因共有人之利益或
    其他必要情形，得就共有物之一部分仍維持共有。」、「共
    有人相同之數不動產，除法令另有規定外，共有人得請求合
    併分割。」民法第824條第1、2、4、5項分別定有明文。第
    按分割共有物，除應斟酌各共有人之意願、利害關係及共有
    物之性質外，尚應斟酌分得部分所得利用之價值、經濟效用
    等原則。且裁判分割共有物，屬形成判決，法院定共有物之
    分割方法，固應斟酌當事人之聲明及上開事項等，而本其自
    由裁量權為公平合理之分配，但並不受當事人聲明、主張或
    分管約定之拘束。經查:
  ⒈系爭土地為相緊鄰二筆土地，其中0000地號面積為690.14平
    方公尺、0000地號面積為4,847.63平方公尺，二筆土地合計
    為5,537.77平方公尺，兩造為系爭土地之共有人，其應有部
    分如附表「應有部分比例」欄所示，且二筆地共有人及共有
    人之應有部分均相同，上訴人請求就系爭土地合併分割，揆
    諸上開規定，即無不合。
  ⒉系爭土地東邊臨0000、0000地號土地，0000地號土地上有天
    臺殿所興建小廟，並在系爭土地上設置金爐(位置各如附圖
    一至三所示編號A)，兩者間鋪設水泥；東南方臨同段0000地
    號土地之系爭土地部分上有圍牆、空地；西方有既成道路占
    用；又系爭土地由西往東分別由劉興典、劉蓬期、劉興釗、
    劉新養種植之水稻田、及劉天福出租予劉慶維種植之水稻田
    ；北邊臨8公尺寬之對外聯絡道路，最近市集在嘉義縣○○鎮
    ，車行約8分鐘，交通尚可等情，業據原審及本院勘驗現場
    屬實，製有勘驗筆錄、現場略圖及現場照片可稽(見原審卷
    第121至125頁、本院卷第225至228頁、第235頁、第239至22
    4頁）。
  ⒊本件上訴人及劉慶維主張應依方案一分割、劉興釗、劉興典
    、天臺殿、劉蓬期、劉天福主張應依方案二分割，原審法院
    則判決應依方案三分割，茲析述各方案優劣如下:
　⑴上訴人及被上訴人劉慶維主張之方案一(如附圖一所示):
　　依此方案其供作道路所示編號甲部分，面寬6公尺係，南北
    貫通系爭土地東邊邊界，北接系爭土地對外之8公尺道路，
    南達同地段0000地號(下稱0000地號)土地，面積多達445.01
    平方公尺，系爭土地總積為5537.77平方公尺，甲部分供作
    道路使用之面積達系爭土地百分之8，相較於方案三甲部分
    面積385.72平方公尺，將致使共有人多負擔道路面積59.29
    平方公尺，未能發揮系爭土地整體利用之最大效益。上訴人
    固主張:依此方案可以避免日後系爭土地東南方0000、及同
    地段0000地號(下稱0000地號)土地對系爭土地主張袋地通行
    權云云，惟查:
　①按法院就共有土地為裁判分割，僅就當事人請求分割之土地
    ，斟酌其分割結果是否公平適當為已足，至其他土地縱為某
    當事人與他人所共有，而與系爭共有土地相鄰，但既不在請
    求合併分割之列，自無予以考量之必要(最高法院77年度台
    上字第2330號判決意旨參照)。查系爭土地東南方固與0000
    地號土地相鄰，0000地號土地東南方又與0000地號土地相鄰
    ，然0000及0000地號土地既不在請求合併分割之列，自無予
    以考量其通行權之必要，上訴人主張為免0000、0000地號土
    地對系爭土地共有人主張袋地通行權，故需將系爭土地上供
    道路使用之甲部分延伸至0000地號土地云云，並無可採。
　②次查0000、0000地號土地南邊有○00鄉道可對外通行，該二筆
    土地可透過其他訴外土地以通行至南端○00鄉道(見原審卷第
    129頁)，未必對北邊系爭土地之共有人主張袋地通行權。況
    0000及0000地號土地之所有人迄今未對系爭土地主張袋地通
    行權之訴訟。上訴人主張為免0000及0000地號土地之所有人
    主張袋地通行權，應採方案一為分割方法乙節，即無可採。
  ③況依方案一之分割方法，其供道路使用之編號甲面積相較方
    案三道路面積多出59.29平方公尺(計算式：方案一編號甲面
    積445.01平方公尺－方案三編號甲面積385.72平方公尺＝59.2
    9平方公尺)，將致使其他共有人分擔較多之道路面積，顯不
    符經濟效益，故本院審酌認上訴人所提分割方案一應非最適
    宜方案。
　⑵被上訴人劉興釗、劉興典、天臺殿、劉蓬期、劉天福主張之
    方案二:
　①方案二編號甲部分所示道路位置，面積固僅有271.59平方公
    尺，惟該編號甲部分將坐落在劉天福現出租予劉慶維耕作之
    稻田上，破壞系爭土地之使用現況，全體共有人勢需另行花
    費重新鋪設道路之成本，並須移除設在現有水泥道路之路燈
    (見本院卷第17頁)，改向鎮公所申請設置於方案二編號甲部
    分，曠日廢時，甚不經濟。且方案二編號甲係廢棄現有之系
    爭土地東側之水泥道路，自編號戊、及編號甲、乙、丙部分
    交界處穿越，將之一分為二，妨害系爭土地整體之利用，上
    訴人並表示不願意分擔重新築路之費用(見本院卷第367頁)
    。又依此分割方案，天臺殿之金爐位於編號甲之土地上(見
    附圖二所示A)，將因此影響道路通行。再者，金爐焚燒金紙
    時，灰燼恐在供通行之甲部分土地上飛揚，將危及公共安全
    。
　②依方案二之分割方法，編號甲部分道路面寬僅5公尺，較諸方
    案三之分割方法，編號甲部分道路面寬為6公尺(見不爭執事
    項㈣)，較不利於汽車會車及雙向通行。又系爭土地為都市計
    劃以外之地區(見不爭執事項㈤)，有嘉義縣建築管理自治條
    例第5條第1項「…都市計畫以外地區者，兩旁亦應均等退讓
    ，以合計達到六公尺之邊界線作為建築線。」規定之適用，
    則分得臨接甲道路兩旁之戊、乙、丙、丁之共有人，建築房
    屋時將因甲部分道路面寬僅5公尺，而應均等退讓，以合計
    達到6公尺之邊界線作為建築線，其因退讓勢必將減少利用
    土地之面積，對各該共有人甚不利。
  ③天臺殿又抗辯:採方案二分割，伊分得乙部分方便與0000地號
    土地合併利用，惟查:0000地號土地既不在本件合併分割之
    列，自無於分割方案予以考量之必要，已如上⑴①所述，況00
    00地號土地之共有人並不包含天臺殿(見兩造不爭事項㈢)，
    天臺殿未必得自分割後取得之土地與0000號土地合併利用。
    從而劉興釗、劉興典、天臺殿、劉蓬期、劉天福主張方案二
    ，亦非妥適之分割方法。
　⑶原審判決所採附圖三之分割方案:
　①依方案三分割，其編號甲部分供作道路使用，面積385.72平
    方公尺，相較方案二之甲部分面積271.59平方公尺，固多出
    114.13平方公尺，然方案三供道路使用之甲部分面寬6公尺(
    見不爭執事項㈣)，方便共有人通行，其路寬6公尺並符合嘉
    義縣建築管理自治條例第5條第1款有關建築線之規定，分得
    編號甲兩側之編號戊、乙、丙、丁共有人建築房屋時，基地
    毋庸內縮，可充分利用分割取得之土地，符合經濟效益。
　②依方案三分割，其供作道路使用之編號甲部分，位於系爭之
    東北邊緣，緊臨0000及0000地號土地，不致破壞系爭土地利
    用之完整性，且與系爭土地上現有私設水泥道路之現況大致
    相符，有現場照片可稽(見本院卷第239頁)，省去重行施設
    道路成本，符合經濟效益。
　③依方案三分割之結果:編號甲部分，面積385.72平方公尺，由
    兩造按附表所示應有部分，分別共有取得，並以之作道路使
    用；編號乙部分，面積286.22平方公尺土地，分歸天臺殿取
    得；編號丙部分，面積357.79平方公尺土地，分歸劉慶維取
    得；編號丁部分，面積357.79平方公尺土地，分歸劉建和取
    得；編號戊部分，面積715.57平方公尺土地，分歸劉天福取
    得；編號己部分，面積858.67平方公尺土地，分歸劉新養取
    得；編號庚部分，面積858.67平方公尺土地，分歸劉興釗取
    得；編號辛部分，面積858.67平方公尺土地，分歸劉蓬期取
    得；編號壬部分，面積858.67平方公尺土地，分歸劉興典取
    得，依此分分割方法，各共有人分得之土地地型大致方正，
    方便利用，並符合共用有人使用現況相符（見本院卷第235
    頁之現場略圖)，且劉天福、劉新養、劉興釗、劉蓬期及劉
    興典分得之編號戊、己、庚、辛、壬緊臨北邊8公尺之道路
    ，可對外聯絡；天臺殿、劉慶維及上訴人分得之編號乙、丙
    、丁部分亦可藉由甲部分之道路聯結系爭土地北邊之8公尺
    道路對外通行。被上訴人劉興釗、劉興典、天臺殿、劉蓬期
    、劉天福並表示若不採用其等主張之方案二，亦同意採方案
    三分割(見本院卷第395頁)，本院斟酌各共有人之利害關係
    、使用情形、交通狀況、經濟效用，認方案三分割方法符合
    公平經濟原則，為適當之分割方法。
六、綜上所述，上訴人依民法第823條第1項規定，請求分割系爭
    土地，為有理由。原判決以方案三所示方式分割系爭土地，
    並無不合。上訴意旨指摘原判決此部分不當，求予廢棄改判
    ，為無理由，應駁回上訴。
七、本件事證已臻明確，兩造其餘之攻擊或防禦方法及所用之證
    據，認為均不足以影響本判決之結果，爰不逐一論列，附此
    敘明。
八、據上論結，本件上訴為無理由，依民事訴訟法第463條、第3
    85條第1項前段、第449條第1項、第78條，判決如主文。
中　　華　　民　　國　　111 　年　　10　　月　　12　　日
                   民事第一庭   審判長法  官  王金龍

                                      法  官  曾鴻文

                                      法  官  孫玉文
上為正本係照原本作成。
不得上訴。
中　　華　　民　　國　　111 　年　　10　　月　　12　　日

                                      書記官  鄭鈺瓊
附表：
編號 共有人 應有部分比例    地號0000 地號0000 1 劉興釗 6分之1 6分之1 2 劉天福 36分之5 36分之5 3 劉新養 6分之1 6分之1 4 劉興典 6分之1 6分之1 5 天臺殿 36分之2 36分之2 6 劉建和 72分之5 72分之5 7 劉慶維 72分之5 72分之5 8 劉蓬期 6分之1 6分之1